【裁判字號】    89,訴,1286
【裁判日期】    900329
【裁判案由】    槍砲彈藥刀械管制條例等
【裁判全文】
臺灣臺南地方法院刑事判決                        八十九年度訴字第一二八六號
    公  訴  人  臺灣臺南地方法院檢察署檢察官
    被      告  丙○○
    選任辯護人  翁秋銘
    被      告  丁○○
                戊○○
                甲○○
   右  一  人
   選任辯護人  查名邦
               曾子珍
右列被告因槍砲彈藥刀械管制條例等案件，經檢察官提起公訴 (八十九年度偵字第六
二八二號、第六二九○號、第七八七五號、第七八七七號及第一○八三八號），本院
判決如左：
    主  文
甲○○共同以脅迫使人行無義務之事，處有期徒刑陸月，如易科罰金，以參佰元折算
壹日。
丙○○共同以脅迫使人行無義務之事，累犯，處有期徒刑柒月；又未經許可，持有子
彈，累犯，處有期徒刑捌月，併科罰金新台幣玖萬元，罰金如易服勞役，以新台幣玖
佰元即銀元參佰元折算壹日，扣案之制式口徑零點貳伍吋半自動手槍子彈（彈底標記
貳顆為”Ｇ．Ｆ．Ｌ６．３５  ＡＵＴＯ”、伍顆為”ＡＧＵＩＬＡ  ２５  ＡＵＴ
Ｏ”、壹顆為”ＣＢＣ  ２５  ＡＵＴＯ”）捌顆均沒收，應執行有期徒刑壹年貳月
，併科罰金新台幣玖萬元，罰金如易服勞役，以新台幣玖佰元即銀元參佰元折算壹日
，扣案之制式口徑零點貳伍吋半自動手槍子彈（彈底標記貳顆為”Ｇ．Ｆ．Ｌ６．３
５  ＡＵＴＯ”、伍顆為”ＡＧＵＩＬＡ  ２５  ＡＵＴＯ”、壹顆為”ＣＢＣ  ２
５  ＡＵＴＯ”）捌顆均沒收。
甲○○、丙○○被訴教唆傷害部分及戊○○、丁○○被訴共同傷害部分均不受理。
    事  實
一、丙○○於民國八十六年間，因違反麻醉藥品管制條例案件，經本院判處有期徒刑
    四月，於八十八年二月四日執行完畢，猶不知悔改，緣甲○○因知悉己○○係青
    山製冰廠之負責人，頗有資力，欲向己○○借款，乃與丙○○共謀，由丙○○唆
    使戊○○、丁○○及不詳姓名、年籍，綽號「阿柳」之成年男子，於八十九年五
    月十九日上午十時三十分許，在臺南市○○路○段一五○巷一一六號庚○○店內
    ，以傷害他人身體之犯意，毆打己○○及乙○○後（教唆傷害及共同傷害部分業
    經告訴人己○○、乙○○撤回告訴），甲○○、丙○○另共同基於脅迫使人行無
    義務之事之犯意，由丙○○持手槍形狀之物一支（未扣案，無法證明有無殺傷力
    及是否屬槍砲彈藥刀械管制條例列管之槍械）為行為之分擔，並由甲○○脅迫己○○交出己○○所有之車號Ｄ五─一二○九號自小客車之鑰匙，使己○○行無義
    務之事，己○○因畏懼而將該鑰匙交付甲○○，甲○○於取得該鑰匙後，旋即交
    予丙○○，由丙○○駕駛前揭自小客車搭載戊○○、丁○○及綽號「阿柳」之人
    離去。己○○及乙○○見甲○○走出店外後，趁機離去。嗣丙○○將該車駛回上
    址，再由甲○○將該車開至臺南市○○路○段一二八號旁之空地停放。己○○離
    去後，向警報案，經警於八十九年五月二十日下午五時三十分許，在臺南市○○
    路九十九號逮捕甲○○，並於同年六月三十日持臺灣臺南地方法院檢察署檢察官
    所簽發之搜索票，在臺南縣永康市○○○街五十一巷三十五號八樓之二丙○○之
    租處，查獲丙○○、丁○○、戊○○等人，並當場查扣丙○○所持有、具殺傷力
    之○．二五吋制式子彈八顆及安非他命、海洛因等毒品（毒品部分由臺灣臺南地
    方法院檢察署檢察官另案偵辦）。
二、案經被害人己○○、乙○○訴由臺南市警察局第三分局報告臺灣臺南地方法院檢
    察署檢察官偵查起訴。
    理  由
壹、有罪部分：
一、訊據被告丙○○、甲○○於本院審理時均矢口否認有何使人行無義務之事，被告
    丙○○復矢口否認持有制式子彈八顆之情事，被告甲○○辯稱：（一）被告甲○○與丙○○既佯裝盡力救助被害人己○○，討好被害人猶恐不及，焉會使被害人
    行無義務之事？（二）被告甲○○僅向被害人借用車輛以追捕同案被告戊○○等
    人，以達逼真之目的，且被告事後亦將車輛交還；（三）被告甲○○不知被告丙○○為何攜帶槍枝，而被告丙○○縱攜帶槍枝，亦與被告甲○○無關，其本意亦
    僅在佯裝勸架為被害人己○○解圍云云（見被告甲○○刑事辯護狀）；被告丙○○就強制罪之部分辯稱：（一）被告甲○○、丙○○係獲得被害人己○○之首肯
    ，始將鑰匙交予被告甲○○；（二）鑰匙係由被害人交與被告甲○○，與被告丙○○無涉；（三）被告丙○○事後將車輛交還，僅係「暫時使用該車」而已云云
    ；被告丙○○就持有子彈罪部分辯稱：查扣之制式子彈八顆非屬被告所有（見被
    告丙○○刑事辯護狀），及警方起出子彈時均未看見云云。惟查：
    （一）強制罪之部分：
      １、訊據證人己○○於本院審理時證稱：「（甲○○有無向你拿車鑰匙？）他
          叫我把車鑰匙給他」，「（他如何向你講的？口氣如何？）他在打完之後
          說的，他的口氣會讓我害怕，那時候我認為他們都是一夥的」，「（被告
          丙○○有無拿槍脅迫你交出鑰匙給甲○○？）他是拿一支很像槍的東西，
          他拿槍是怕我們反抗，但他並沒有說要我交出鑰匙」，「（是否見到他拿
          槍，你才交出鑰匙？）我那時候被打得很害怕，要怎麼樣都隨他們」，「
          （甲○○拿鑰匙是要載丁○○、戊○○、阿柳回去？）是的」，「（是否
          因為丙○○拿手槍之故，你才交出鑰匙？）我因為被打得很害怕，所以他
          們叫我做什麼，我就做什麼」等語（見本院九十年二月二十二日訊問筆錄
          ），足證被告甲○○於向被害人要求交出鑰匙時，確係基於使人行無義務
          之事，要求取得鑰匙，亦足證被告甲○○、丙○○於行為當時所欲表演之
          戲碼，早已為被害人所識破，否則被告甲○○若欲討好被害人猶恐不及，
          何以當時之口氣會使被害人害怕？何以被告甲○○、丙○○不盡力安撫被
          害人，並要被害人放心，且向被害人承諾有被告甲○○及丙○○在，被害
          人並無安全上之疑慮？矧竟以使人心生畏懼之語氣向被害人索取鑰匙，是
          被告甲○○既辯稱討好被害人猶恐不及云云，而客觀上實未有安撫被害人
          情緒之舉，適足以反證被告甲○○確係本於使人行無義務之事而使被害人
          交出鑰匙，殆無疑義，且衡諸常情，於此情景之下，一般人於被告甲○○
          以此等使人心生畏懼之語氣「借用」鑰匙，焉有不敢答應之理？而刑法規
          範使人行無義務之事之罪，本係經被害人同意，惟該「同意」，係違反被
          害人內心之自由意志，始稱之為「行無義務之事」而列入妨害自由罪章，
          若謂僅被害人違背內心自由意志之同意均可阻卻違法，則所有違反被害人
          內心意志之不法行為，皆可合法化，此應非立法之本意，無待繁言。
      ２、訊據被告甲○○於本院審理時供稱：「（是否開車去的？）是的，我們的
          車子放外面」，「（為何不開自己的車，而向己○○借車？）我是向陳泰
          文借車給丙○○載戊○○去追其他二人，我人則留在該處等他們回來，並
          無其他用意」，「我的車停在較遠的地方」，被告丙○○則供稱：「（如
          何知道己○○的車停在家門口？）我們進去的時候甲○○有指稱那是陳泰
          文的車」等語（見本院九十年三月十五日審理筆錄），足證被告甲○○若
          確係欲以演戲「救助」被害人己○○，則應將自己所開之車停放於臺南市
          ○○路二段一五○巷一一六號庚○○之店門口，或至少停放於接近店門口
          之附近，以利於追及被告丁○○及綽號「阿柳」之人，復以被告甲○○及
          丙○○若確欲求逼真起見，於佯裝情急之下，自更應奮力追及被告丁○○
          及綽號「阿柳」之人，並向被害人承諾有渠等之保護，安全上絕無問題云
          云，焉有先假藉讓該二人脫逃後，再向被害人索取鑰匙之理？復以與張永
          昌於自始於行為當時，即欲使用被害人己○○之前揭自小客車，否則何須
          由被告甲○○「刻意」指稱停放於前揭店門口之車係屬被害人所有？參以
          被告甲○○及丙○○既明知係演戲，於詳細之謀議內容下，當知被告陳金
          達、丁○○及綽號「阿柳」之人未自行開車前來，卻猶向被害人索取車鑰
          匙，凡此均與一般常情有違，益徵被告甲○○及丙○○於事前即欲使被害
          人行無義務之事而取得車鑰匙等情為真，渠等主觀上確有強制他人行無義
          務事之犯意存在，殆無疑義；且被告丙○○既與被告甲○○一同前來，雖
          鑰匙係由被害人交與被告甲○○，再交由被告丙○○，惟若前開事項未事
          先謀議，於行為當時被告丙○○必會懷疑為何仍須開被害人之前揭自小客
          車，或至少有所遲疑，蓋被告甲○○及丙○○當初即係自行開車前來矣，
          矧被告丙○○並不問明原委，於取得鑰匙後，從容駕車離去，不僅足證被
          告二人所謀議由何人駕車，由何人向被害人強索鑰匙等行為分擔，均已有
          默契存在，益徵使被害人行無義務之事等情，亦早在被告甲○○、丙○○
          謀議之範圍內，是被告丙○○辯稱被告甲○○向被害人強索鑰匙與其全然
          無涉，顯屬飾卸之詞，渠等確有犯意之聯絡及行為之分擔，應堪以認定。
      ３、被告丙○○於本院審理時供稱：「（為何帶玩具手槍去？）那是假的，是
          要嚇己○○，因為要演戲，是誰提議要演戲的我忘了，玩具手槍是甲○○
          叫我去找，是我去模型店買的。可能是他二人有金錢糾紛，要替甲○○出
          一口氣，才找人去教訓他，戊○○及丁○○是我朋友是我找去的，阿柳是
          丁○○的朋友，我不熟」等語（見本院八十九年十二月二十六日訊問筆錄
          ），是該手槍既係由被告甲○○唆使被告丙○○購買等情以觀，足證被告
          甲○○主觀上確對被告丙○○持該手槍之事知之甚稔，復以當時係由被告
          甲○○與丙○○相偕至前揭處所演戲，則由何人持何物，由何人向被害人
          索取鑰匙，由何人停留於該處等細節，必亦為被告甲○○所明瞭，則被告
          甲○○焉有不知之理？此觀之被告丙○○於偵查中所供稱：「然後甲○○
          跟己○○後說要帶他去找逃跑的那二個人，叫他車子借我使用，我就開陳
          泰文的車載戊○○出去，因為我們早就套好了」等語（見臺灣臺南地方法
          院檢察署八十九年偵字第六二八二號偵查卷第八十六頁），即知當時被告
          二人所為之任何行為，早經事先排練妥當無訛，被告甲○○實難諉為全然
          不知；且衡諸常情，一般人於此等情形下，均必會有所畏懼，而任由被告
          二人處置，並將車鑰匙交出，故被告丙○○辯稱僅係「暫時借用」該車云
          云，顯係避就之詞，不足採信，況行為人所為之行為是否構成犯罪，係以
          行為時為判斷之標準，縱事後將車輛交還，亦無礙於已具備構成要件該當
          性之犯罪事實，因而尚難僅憑被告丙○○事後將車輛交還，即推論渠等二
          人於行為當時並無使人行無義務之事之犯意，殆無疑義。
      ４、按證人所為之供述，縱有一部不實，而其他部分經法院認為真實時，該部
          分之證言，仍非不可採為證據，最高法院二十一年上字第五九一號判例可
          資參照，訊據被害人己○○前於本院審理時固證稱：被告丙○○未拿槍指
          其，及當天並不知道係演戲，鑰匙係自願拿給被告甲○○云云（見本院八
          十九年十二月二十六日訊問筆錄），惟查當時本院訊問時，並未將被告與
          被害人隔離，致被害人所證述之詞，難免受被告在場之影響，而無法基於
          自由意志陳述，嗣後於九十年二月二十二日本院單獨傳訊被害人己○○以
          證人之身分到庭時，證人己○○始證稱：「（甲○○有無向你拿車鑰匙？
          ）他叫我把車鑰匙給他」，「（他如何向你講的？口氣如何？）他在打完
          之後說的，他的口氣會讓我害怕，那時候我認為他們都是一夥的」，「（
          被告丙○○有無拿槍脅迫你交出鑰匙給甲○○？）他是拿一支很像槍的東
          西，他拿槍是怕我們反抗，但他並沒有說要我交出鑰匙」，「（是否見到
          他拿槍，你才交出鑰匙？）我那時候被打得很害怕，要怎麼樣都隨他們」
          ，「（甲○○拿鑰匙是要載丁○○、戊○○、阿柳回去？）是的」，「（
          是否因為丙○○拿手槍之故，你才交出鑰匙？）我因為被打得很害怕，所
          以他們叫我做什麼，我就做什麼」等語（見本院九十年二月二十二日訊問
          筆錄），是證人所證述之詞，應以本院單獨訊問之九十年二月二十二日之
          證詞為真，亦即，應以該次單獨訊問被害人之證詞具有證據力。另證人陳
          泰文於本院審理時證稱：「他的口氣會讓我害怕」等語（見本院九十年二
          月二十二日訊問筆錄），亦足證被告甲○○於行為當時之語氣，僅使被害
          人己○○心生畏懼，均尚未達使人無法抗拒之程度，附此敘明。
      ５、此外，復有證人庚○○、乙○○於本院審理時所證述之證詞（見本院八十
          九年十二月二十六日審判筆錄、九十年二月十五日訊問筆錄）足參，是被
          告甲○○、丙○○就使人行無義務之事之部分，有犯意之聯絡及行為之分
          擔，均堪以認定。
    （二）持有子彈罪部分：
          訊據被告丁○○於本院審理時供稱：「（子彈如何查扣？）警察自現場窗
          戶的外面搜出的，當時子彈放在窗戶外側透明遮雨棚的上方」，「（偵查
          中供稱子彈是丙○○的？（提示並告以要旨））因該處是丙○○租的，所
          以我才說有子彈可能是他的。當警察來時，我正從客廳欲往二樓房間，而
          戊○○則倒在客廳的地板上，丙○○也是在客廳，警察進入後，就將我們
          集中站在客廳，所以警察起出子彈的過程我有看到」等語（見本院九十年
          三月五日訊問筆錄），雖被告丁○○於警訊時供稱其並不知該制式子彈八
          顆為何人所有（見臺南市警察局第三分局八十九年七月一日訊問筆錄），
          惟被告丁○○嗣後於偵查中供稱：「（八十九年六月三十日被查獲時所扣
          押之物何人所有？）丙○○所有。全部都是他的」等語（見臺灣臺南地方
          法院檢察署八十九年偵字第七八七五號偵查卷第七頁），是當以於偵查中
          所供述之情節為真實，蓋該處既為被告丙○○所居住，於被告丙○○實力
          支配之範圍下，其他人之出入既須經被告丙○○之允許，其所居住之上址
          亦非隨意供公眾或其他不特定人出入之場所，一般之人欲隨意放置該制式
          子彈八顆於被告丙○○之居處，恐非輕易即可達成，是應以被告丁○○於
          偵查中所供稱該批子彈為被告丙○○所有等情為真，是就被告丁○○之供
          詞觀之，益徵在臺南縣永康市○○○街五十一巷三十五號八樓之二丙○○
          之租處所搜出之制式子彈八顆，確係被告丙○○所持有無訛，而依經驗法
          則槍彈不離，雖當場並未經查獲槍械，然非即意謂被告未有其他藏放槍枝
          之處所，此觀之被告丙○○於八十九年五月十九日上午十時三十分許，持
          手槍形狀之物至臺南市○○路○段一五○巷一一六號處，使被害人己○○
          行無義務之事即可明瞭，且被告丁○○於本院審理時供稱警方查出上開制
          式子彈時，其有看到查獲之過程等語（見本院九十年三月五日訊筆錄），
          足證該制式子彈八顆確係由警方當場自該址查獲無訛；且被告丁○○復供
          稱：該制式子彈八顆確係自臺南縣永康市○○○街五十一巷三十五號八樓
          之二之被告丙○○居處窗外之「透明」遮雨棚上所查獲等語（見本院同日
          筆錄），是上址既係被告丙○○平日所居住之處所，就其所居住之範圍焉
          有不知甚或陌生之理？參以該遮雨棚係屬透明材質，一般之人於靠近窗戶
          時，即極易查覺該透明遮雨棚上有其他物品存在，則被告丙○○既居住於
          該處，謂其全然不知，恐有違常理；而送鑑之制式子彈八顆，均係制式口
  徑○．二五吋半自動手槍之子彈（彈底標記二顆為”Ｇ．Ｆ．Ｌ６．３５
          ＡＵＴＯ”、五顆為”ＡＧＵＩＬＡ  ２５  ＡＵＴＯ”、一顆為”ＣＢ
          Ｃ  ２５  ＡＵＴＯ”），具殺傷力，有內政部警政署刑事警察局鑑驗通
          知書一紙在卷足資佐憑，此外，復有扣案之制式子彈八顆、被告丁○○所
          繪製現場圖、查獲子彈位置圖、扣押物品清單及搜索扣押證明筆錄（收據
          、證明）各一紙附卷足參，是被告丙○○所辯顯係臨訟飾卸之詞，不足採
          信，事證明確，被告丙○○此部分之犯行，亦堪以認定，應依法論科。
二、核被告甲○○所為，係犯刑法第三百零四條第一項之強制罪；被告丙○○所為，
    係犯同法第三百零四條第一項之強制罪及槍砲彈藥刀械管制條例第十二條第四項
    之持有子彈罪。就刑法第三百零四條第一項之強制罪部分，渠等均有犯意之聯絡
    及行為之分擔，應依刑法第二十八條之規定論以共同正犯。被告丙○○所犯刑法
    第三百零四條第一項之強制罪及槍砲彈藥刀械管制條例第十二條第四項之持有子
    彈罪間，犯意各別、構成要件不同，應予分論併罰。經查被告丙○○於八十六年
    間，因違反麻醉藥品管制條例案件，經本院判處有期徒刑四月，於八十八年二月
    四日執行完畢，有臺灣高等法院被告全國前案紀錄表在卷足稽，其於五年內再犯
    本件最重本刑為有期徒刑以上之罪，為累犯，應依刑法第四十七條之規定加重其
    刑。爰審酌被告丙○○、甲○○犯罪之動機、目的係為向被害人借貸而施以不法
    行為、所使用之手段並非輕微、對被害人所生之身、心危害、對社會安寧所造成
    之影響、所得利益、依其品行智識程度，應知違法犯紀為法所不許、犯罪仍矢口
    否認，犯後態度欠佳等一切情狀，各量處如主文所示之刑及諭知有期徒刑、易科
    罰金，罰金如易服勞役之折算標準，並定其應執行之刑，以資懲儆。扣案之制式
    子彈八顆為違禁物，爰依刑法第三十八條第一項第一款之規定宣告沒收。又被告
    丙○○於行為當時所持有手槍形狀之物，並未扣案，無法證明有無殺傷力、是否
    屬槍砲彈藥刀械管制條例列管之槍械，爰不另行宣告沒收，附此敘明。
貳、不受理部分：
一、公訴意旨另略以：被告甲○○因欲向被害人己○○借款，乃與同案被告丙○○共
    謀傷害被害人之犯意，先由被告丙○○基於教唆他人傷害之故意，唆使被告戊○○、丁○○及不詳姓名、年籍，綽號「阿柳」之成年男子於八十九年五月十九日
    上午十時三十分許，至臺南市○○路○段一五○巷一一六號庚○○之店內，共同
    基於傷害被害人己○○及乙○○之犯意聯絡，由戊○○、丁○○及綽號「阿柳」
    之成年男子，共同傷害被害人己○○及乙○○之身體，致己○○頭部及腰部受有
    瘀腫等傷害；乙○○頭部及腹部受有擦傷等傷害，而達到向被害人借錢之目的，
    因認被告甲○○、丙○○涉有刑法第二百七十七條第一項之教唆傷害罪嫌、被告
    戊○○、丁○○涉有刑法第二百七十七條第一項之傷害罪嫌。
二、按告訴乃論之罪，告訴人於第一審辯論終結前得撤回其告訴，又告訴經撤回者，
    應諭知不受理之判決，刑事訴訟法第二百三十八條第一項、第三百零三條第三款
    分別定有明文。
三、查本件告訴人告訴被告甲○○、丙○○教唆傷害及被告戊○○、丁○○傷害案件
    ，起訴書認係分別觸犯刑法第二百七十七條第一項之教唆傷害及傷害罪，依同法
    第二百八十七條之規定，須告訴乃論。茲據告訴人己○○、乙○○撤回傷害之告
    訴，有和解書一紙在卷足稽，揆諸首開說明，此部分之事實爰不經言詞辯論，逕
    為諭知不受理之判決。
據上論斷，應依刑事訴訟法第二百九十九條第一項前段、第三百零三條第三款、第三
百零七條，槍砲彈藥刀械管制條例第十二條第四項，刑法第十一條前段、第二十八條
、第三百零四條第一項、第三十八條第一項第一款、第四十一條第一項前段、第四十
二條第二項，第四十七條、第五十一條第五款，罰金罰鍰提高標準條例第一條前段、
第二條，判決如主文。
本案經檢察官辛○○到庭執行職務
中    華    民    國      九十        年      三      月      二十九    日
                                  臺灣臺南地方法院刑事第二庭
                                      審判長法官  侯明正
                                            法官  石家禎
                                            法官  黃翰義
右正本證明與原本無異。
如不服本判決，應於判決送達後十日內，向本院提出上訴狀。
                                          書記官  陳金堂
中    華    民    國      九十        年     三       月     二十九    日
附錄本案論罪科刑法條全文：
槍砲彈藥刀械管制條例第十二條第四項：
未經許可，持有、寄藏或意圖販賣而陳列子彈者，處五年以下有期徒刑，併科新臺幣
三百萬元以下罰金。
刑法第三百零四條第一項：
以強暴、脅迫使人行無義務之事或妨害人行使權利者，處三年以下有期徒刑、拘役或
三百元以下罰金。


司法院資訊處製作；財團法人民間司法改革基金會備份。
